最高法院刑事判決　　　　　　九十六年度台上字第二六０五號
上　訴　人　甲○○
　　　　　　乙○○
　　　　　　丙○○
　　　　 　 庚○○
　　　　　　辛○○
　　　　　　丁○○
　　　　　　戊○○
　　　　　　己○○
上 列二 人
共　　　同
選任辯護人　劉同遠律師
上列上訴人等因常業詐欺案件，不服台灣高等法院中華民國九十
四年十二月二十一日第二審判決（九十四年度上訴字第二九０七
號，起訴案號：台灣桃園地方法院檢察署九十二年度偵字第一七
一六七號、九十三年度偵字第四二九二、七六三０號），提起上
訴，本院判決如下：
    主  文
原判決撤銷，發回台灣高等法院。
    理  由
本件原判決認定上訴人甲○○、乙○○、丙○○、庚○○、辛○
○、戊○○、己○○有原判決事實一(一)所載夥同楊錦榮、趙富青
（以上二人均另案處理）、真實姓名不詳自稱ANDY、ALBERT、MI
NGO 之成年人、孫姓、王姓之成年女子，及若干成年不明人士，
共同基於意圖為自己不法所有之常業詐欺犯意聯絡，自民國九十
二年五月間起至同年九月初止，在台北市○○區○○路，以「摩
笙建材有限公司」（下稱摩笙公司）名義；及事實一(二)所載夥同
上訴人丁○○、趙富青、真實姓名不詳自稱DANNY、FLORA、CARA
、ANDY、ALBERT、MINGO 之成年人，及若干成年不明人士，共同
基於意圖為自己不法所有之常業詐欺犯意聯絡，自九十二年十月
中旬起至同年十一月六日止，在桃園縣桃園市○○路，以「寶萊
市場資訊有限公司」（下稱寶萊公司）名義，先登報徵才，招徠
新進人員簡素真、胡甲芬、王梅香、陳婉婷（以上四人為摩笙公
司部分）、李白芬、阮郁庭、張淑菁、壬○○、楊淑玲（以上五
人為寶萊公司部分）等人，再佯以從事期貨交易獲利豐厚，使簡
素真等人誤信為真而出資（詐欺之時間、手法、所得金額等均詳
如原判決附表二所示），得款後予以朋分，並賴以維生，恃此為
業等情，且以檢察官提起第二審上訴指摘第一審量刑失之過輕為
有理由，因而撤銷第一審之判決，改判仍論處上訴人等共同常業
詐欺罪刑（甲○○處有期徒刑三年，乙○○、丙○○各處有期徒
刑二年六月，庚○○、辛○○、丁○○各處有期徒刑二年，己○
○、戊○○各處有期徒刑一年六月），固非無見。
惟查：（一）有罪判決書之事實記載，為適用法令之準據，法院
應將依職權認定之犯罪事實，翔實記載，然後於理由內逐一說明
其憑以認定之證據，並使事實認定與理由說明，互相適合，方為
合法。經查：１、原判決事實一(一)記載甲○○、乙○○、丙○○
、庚○○、辛○○、戊○○、己○○係與楊錦榮、趙富青、ANDY
、ALBERT、MINGO 、孫姓女子、王姓女子，及若干成年不明人士
，共同基於意圖為自己不法所有之常業詐欺犯意聯絡，以摩笙公
司名義為詐欺犯行。然理由欄並未對於楊錦榮如何與甲○○等七
名上訴人有犯意聯絡或行為分擔為說明；且於論罪時未將楊錦榮
列為甲○○等七名上訴人之共同正犯（見原判決第二十七頁理由
貳之二），該部分事實之記載與理由之說明顯有齟齬，併有理由
欠備及理由矛盾之違背法令。２、原判決事實一(一)初記載參與摩
笙公司部分之犯行者，並無丁○○；惟嗣又記載「丁○○…擔任
專員，明知摩笙公司與寶萊公司均無實際從事或仲介期貨買賣交
易…」（見原判決第三頁倒數第一至三行），似以丁○○亦參與
摩笙公司部分之犯行，事實之記載已前後矛盾。又於論罪時認定
丁○○亦與僅參與摩笙公司部分犯行之孫姓女子、王姓女子有犯
意聯絡及行為分擔，屬共同正犯（見原判決第二十七頁理由貳之
二），該部分理由之說明亦乏事實之依據。３、原判決事實欄記
載甲○○、乙○○、丙○○、庚○○、辛○○、丁○○、戊○○
、己○○均明知（即確定故意）摩笙公司與寶萊公司並無實際從
事或仲介期貨買賣交易而為本件詐欺犯行（見原判決第三頁倒數
第一至七行）。然理由欄卻說明乙○○、丙○○、庚○○、辛○
○、戊○○、己○○均係出自未必故意（即不確定故意）而為本
件詐欺犯行（見原判決第十一、十四、十八、二十一、二十三、
二十六頁）。對於乙○○、丙○○、庚○○、辛○○、戊○○、
己○○為本件詐欺犯行之犯意，事實之認定及理由之說明未盡一
致，自有理由矛盾之違法。（二）按刑事審判上之共同被告，係
為訴訟經濟等原因，由檢察官或自訴人合併或追加起訴，或由法
院合併審判所形成，其間各別被告及犯罪事實仍獨立存在。故共
同被告對於其他共同被告之案件而言，為被告以外之第三人，本
質上屬於證人，為確保被告對證人之詰問權，證人於審判中，應
依法定程序，到場具結陳述，並接受被告之詰問，其陳述始得作
為認定被告犯罪事實之判斷依據。刑事訴訟法於九十二年二月六
日經總統公布增訂第二百八十七條之二規定：「法院就被告本人
之案件調查共同被告時，該共同被告準用有關人證之規定。」，
並於同年九月一日施行；本件繫屬第一審之時間為九十三年八月
二十三日，自有上開規定之適用。經查原判決對於甲○○部分，
採共同被告乙○○、丙○○、丁○○、戊○○、己○○之供述；
乙○○、丙○○部分，均採共同被告甲○○、丁○○之供述；庚
○○部分，採共同被告甲○○、乙○○、丙○○之供述；辛○○
、丁○○部分，均採共同被告甲○○、乙○○之供述；戊○○、
己○○部分，均採共同被告甲○○之供述，作為不利各該上訴人
之證據（見原判決第九、十、十三、十八、二十至二十一、二十
二、二十四、二十六頁）。然查其中除乙○○曾在第一審法院審
理時適用人證之調查程序，並接受丁○○及其選任辯護人之詰問
（見第一審卷三第二十六至二十八頁）以外，其餘則均未經第一
審法院或原審法院依上開規定適用人證之調查程序，俾使各該共
同被告立於證人之地位而為陳述，已有不當剝奪各該上訴人對於
證人之正當詰問權，所踐行之訴訟程序難謂適法；而各該共同被
告以共同被告身分所為之陳述，不能認係經合法調查之證據資料
，原判決分別採為認定各該上訴人犯罪事實之判斷依據，於法亦
屬有違。（三）刑事訴訟法第一百五十九條第一項規定：「被告
以外之人於審判外之言詞或書面陳述，除法律有規定者外，不得
作為證據」，其立法本旨係以被告以外之人於審判外之言詞或書
面陳述，屬於傳聞證據，違背直接審理及言詞審理原則，無法確
保當事人之反對詰問權，影響程序正義之實現，故為求實體真實
之發現並保障人權，除法律有規定，例如同法第一百五十九條之
一至第一百五十九條之五之例外規定外，原則上不得作為論罪之
證據；惟若符合傳聞法則之例外情形而得採為證據時，原判決亦
應說明其根據及理由，方為適法。原判決對於乙○○部分，併採
共同正犯趙富青在台灣板橋、士林地方法院檢察署之供述，作為
不利於乙○○之證據（見原判決第十頁），然對於趙富青該項審
判外之陳述何以具有證據能力？則未說明其理由，亦有理由不備
之違法。從而，上訴人等上訴意旨指摘原判決不當，均非全無理
由，應認原判決有撤銷發回更審之原因。又台灣台北地方法院檢
察署以甲○○有參與富城金屬企業有限公司期貨詐欺集團之詐欺
犯行而移送併辦部分（九十五年度偵字第八一六號），案經發回
，應併注意，附此敘明。
據上論結，應依刑事訴訟法第三百九十七條、第四百零一條，判
決如主文。
中　　華　　民　　國　九十六　年　　五　　月　　十　　日
                      最高法院刑事第八庭
                          審判長法官  陳　正　庸
                                法官  賴　忠　星
                                法官  林　開　任
                                法官  林　立　華
                                法官  孫　增　同
      本件正本證明與原本無異
                                      書  記  官
中　　華　　民　　國　九十六　年　　五　　月　 十五 　日
                                                     G
